【裁判字號】    99,竹簡,339
【裁判日期】    990831
【裁判案由】    損害賠償
【裁判全文】
臺灣新竹地方法院民事簡易判決         99年度竹簡字第339號
原      告  甲○○
被      告  乙○○
            威賞企業有限公司
法定代理人  丁○○
訴訟代理人  丙○○
上列當事人間損害賠償事件，經原告提起刑事附帶民事訴訟，由
本院刑事庭裁定移送前來（98年度交易字第73號），本院於民國
99年8月31日辯論終結，判決如下：
    主      文
被告應連帶給付原告新臺幣壹拾捌萬捌仟佰陸拾貳元，及被告
乙○○自民國九十八年十月七日起、被告威賞企業有限公司自民
國九十八年十月二十二日起，均至清償日止，按週年利率百分之
五計算之利息。
原告其餘之訴駁回。
訴訟費用由被告連帶負擔百分之八十四，餘由原告負擔。
本判決第一項得假執行。
原告其餘假執行之聲請駁回。
    事實及理由
壹、程序方面：
    按訴狀送達後，原告不得將原訴變更或追加他訴，但擴張或
    減縮應受判決事項之聲明者，不在此限，民事訴訟法第255
    條第1項第3款定有明文。查本件原告起訴時原聲明請求被告
    應連帶給付原告新臺幣（下同）216,248元，及自刑事附帶
    民事起訴狀繕本送達之翌日起至清償日止，按年息百分之5
    計算之利息。嗣於訴訟進行中捨棄車輛毀損部分損害賠償請
    求，並就該項聲明變更為被告應連帶給付原告212,662元，
    暨自刑事附帶民事起訴狀繕本送達之翌日起至清償日止，按
    年息百分之5計算之利息。核原告所為訴之變更係屬減縮應
    受判決事項之聲明，揆諸前開法條，原告所為訴之變更，程
    序上並無不合，應予准許，合先敘明。
貳、實體方面：
一、原告主張：
（一）原告於民國97年12月31日上午10時35分許，騎乘車號BXF
      －097號重型機車行經新竹市○○街33號前時，突遭被告
      乙○○駕駛車號4192－RU號自小貨兩用車自原告左後方超
      車擦撞，致原告車毀人傷。查被告乙○○本應因雨減速慢
      行，亦應注意車前狀況，並隨時採取必要之安全措施，縱
      當時天候細雨，然光線尚良好、路面亦無缺陷或障礙物、
      視距良好，並無不能注意之情事，然被告乙○○竟疏未注
      意，猶仍快速超車前行，擦撞原告前揭車輛左方後視鏡，
      致原告受有肋骨裂傷及多處擦傷等傷害。
（二）被告乙○○不法侵害原告之身體且受有前揭傷害，故其對
      於原告自應負損害賠償責任。爰依民法第184條、第193條
      第1項、第195條第1項之規定，請求被告應就後述之損害
      負賠償責任：
    １醫療費用：
      本項請求依據除依民法第184條一般侵權行為之規定外，
      另依據同法第193條第1項：「不法侵害他人之身體或健康
      者，對於被害人因此喪失或減少勞動能力，或增加生活上
      需要時，應負損害賠償責任」，所謂「增加生活上之需要
      」，依最高法院78年度第9次民事庭會議決議見解，係指
      被害人以前並無此需要，因為受侵害，始有支付此費用之
      需要而言。因此身體或健康受不法侵害，需至醫院治療，
      因而所支出之醫療費用，應屬增加生活上需要之費用，加
      害人應予賠償。本件原告事發當日經署立新竹醫院急診室
      X光診斷後疑似肋骨裂傷，囑咐原告返家靜養，惟因適逢
      元旦連休，醫院預約原告於1月7日再行門診，一週以來傷
      口疼痛致原告無法自行起臥亦坐立難安、痛苦不堪，直至
      1月7日門診後醫師診斷原告肋骨裂傷嚴重應安排住院治療
      （住院期間1月7日至1月12日），此間原告共自費支付醫
      療費用8,262元。
    ２看護費用：
      按「親屬間之看護，縱因出於親情而未支付該費用，然其
      所付出之勞力，顯非不能以金錢為評價，此種基於身分關
      係之恩惠，自不能加惠於加害人，而應比照一般看護情形
      ，認被害人受有相當看護費之損害，命加害人賠償；本件
      事故，依其病症通常需數月期間休養，住院期間確有必要
      僱請看護，出院在家療養期間，亦應有人照料比較好，依
      部分工時之看護，例如白天的照料生活飲食，對於病情確
      會有幫助」，本件事故傷害尚非輕微，尤以原告年歲已高
      ，故出院後休養期間，仍有聘請看護之必要，故以半日（
      即白天）看護為計算。
      (1)原告自97年12月31日至98年1月6日（非住院期間，惟此
        為受傷初期，傷勢最為嚴重）及98年1月7日起至同年1
        月12日止住院期間，躺臥床上，無法行動，需有專人照
        顧，共13日，每日以一般全日看護計費2,200元計算，
        合計看護費28,600元（2,200×13）。
      (2)原告自98年1月13日起至3月31止，亦須躺臥床上休養，
        生活瑣事多仍需專人照料看顧，共78日，每日以半日看
        護計費1,100元計算，合計出院後看護費85,800元（1,1
        00×78）。
      (3)本項小結為114,400元（28,600＋85,800＝114,400）。
    ３精神損害：
      依民法第195條第1項：「不法侵害他人之身體、健康…，
      被害人雖非財產上之損害，亦得請求賠償相當之金額」，
      所謂「雖非財產上之損害，亦得請求賠償相當之金額」即
      為精神慰撫金之明文。本件原告受傷部位為胸部肋骨裂傷
      ，造成身體疼痛難耐，數月無法自如行動，生活作息形態
      及社交活動嚴重遭受影響，加以被告犯罪後態度不佳，實
      令原告內心悲慟不已，為此請求慰撫金90,000元。
    ４基此，原告因被告之本件侵權行為合計受有212,662元之
      損害（8,262＋114,400＋90,000）。
（三）另按民法第188條第1項本文：「受僱人因執行職務，不法
      侵害他人之權利者，由僱用人與行為人連帶負損害賠償責
      任」，查本件被告乙○○乃係受雇於被告威賞企業有限公
      司從事送貨業務之人，本件事發當日，被告乙○○確係駕
      駛該公司所屬車輛執行業務中，故原告爰依此請求被告威
      賞企業有限公司就被告乙○○致原告所受212,662元之損
      害，連帶負損害賠償之責。
（四）就行政院衛生署新竹醫院99年7月26日新醫歷字第0990004
      840號函內容，原告陳明意見如下：
    １就醫師說明之肋骨骨折等受傷情狀，乃屬醫師專業領域，
      原告無意見，惟就醫師說明內容中表示：「病人可以自行
      走動生活自理」部分，與原告當時實際狀況有所未合，蓋
      原告雖下半身僅受有右腳大拇趾擦傷，然因胸腔肋骨骨折
      疼痛難堪，故實際上根本無法自行起臥，是原告於受傷之
      初及住院療養期間，均僅得躺臥或坐臥於床上休息，有如
      廁等起臥之需求時，均需家人協助，且起身後亦僅得慢步
      前行，始能減輕身體之拉扯以降低身體之疼動。另出院後
      ，縱胸腔疼痛程度已稍減緩，但因骨折之傷勢需保持固定
      （依醫師囑咐原告應每日使用束腹帶協助固定傷勢），是
      原告右側手臂仍無法活動自如，行動仍多所不便，無論沐
      浴、更衣等生活起居事項均仍需由家人協助。且至原告痊
      癒前之期間，原告亦僅得待在家中休息而無法回復一般正
      常之社交生活。況原告住家與醫院距離尚近，當時確係因
      醫師之囑咐始辦理入院接受治療，如原告當時情狀真能「
      自行走動生活自理」，醫院又何需要求原告住院治療？行
      政院衛生署新竹醫院前函所稱「病人可自行走動生活自理
      」之說明，似完全未考量到原告胸腔肋骨之傷勢，且確亦
      與原告當時之實情未合。
    ２另就行政院衛生署新竹醫院前函所示看護費用收費標準，
      原告無意見。
（五）綜上，原告因被告之本件侵權行為合計受有212,662元之
      損害，爰依民法第184條、第193條第1項、第195條第1項
      、第213條第1項、第2項、第216條第1項及第188條之規定
      ，提起本件訴訟，並聲明請求：
    １被告應連帶給付原告212,662元，及自刑事附帶民事起訴
      狀繕本送達之翌日起至清償日止，按年息百分之5計算之
      利息。
    ２原告願供擔保，請准對被告為假執行之宣告。
二、被告則以：對於醫療費用之請求沒有意見，但看護費用並沒
    有收據，表示原告沒有請看護；98年2月份被告前去原告家
    探視時，原告活動很好；對於慰撫金部分有意見，被告並未
    撞到原告，鑑定結果亦持相同之認定。為此答辯聲明：原告
    之訴及假執行之聲請均駁回。
三、本院之判斷：
（一）原告主張被告乙○○於前揭時地駕車過失撞及原告，致原
      告受有傷害之事實，業據其提出臺灣新竹地方法院檢察署
      98年度偵字第2100號起訴書、行政院衛生署新竹醫院醫療
      費用收據為證，被告乙○○因此經本院刑事庭於99年3月1
      日以98年度交易字第73號判決業務過失傷害罪，處有期徒
      刑肆月，如易科罰金，以新臺幣壹仟元折算壹日，被告乙
      ○○上訴後經臺灣高等法院於99年5月11日以99年度交上
      易字第112號駁回上訴確定，此業據本院調卷核閱屬實，
      並有刑事判決書附卷可稽。被告乙○○雖以未撞到原告云
      云置辯，惟查：
    １本件業據原告於警詢時指稱：伊於97年12月31日10時35分
      許騎乘車號BXF-097號機車沿新竹市○○街由東往西方向
      騎駛，行經集賢街33號前，遭1部白色自小貨車自後方超
      越伊所駕駛機車，該自用小貨車右邊帆布車身擦撞伊所騎
      乘機車左前後視鏡，致伊車身不穩，人車倒地於集賢街33
      號前等語（見竹檢98年度偵字第2100號卷第7-11頁）。再
      於偵查中證稱：於97年12月31日上午10時30分左右，伊騎
      乘機車從集賢街由東往西方向行駛，在集賢街33號前發生
      車禍。當時後方有來車擦撞伊所騎乘機車左方後視鏡，伊
      就人車倒地，當時沒有記下車號，因為對方車速很快，伊
      不知道自小客貨車何處擦撞伊左後視鏡等語（見同上偵卷
      第37頁、第78頁）。又於刑事案件原審審理時證稱：伊於
      97年12月31日上午沿新竹市○○街由東往西方向行駛，要
      去銀行辦事情，當時伊並不知道後方有被告乙○○所駕駛
      之自小貨車。忽然之間伊所騎乘機車後方有1部車子從伊
      左邊通過，撞到伊所騎乘機車左後視鏡，伊失去平衡倒在
      路邊，伊是想看什麼車子撞到伊，因為車子速度太快，沒
      有看清楚車號，但是伊有看到車子顏色，為淡色小貨車，
      伊在警局時有告訴警察為白色，當時旁邊有3個人出來，
      伊拿手機請人幫伊報警。伊在摔倒前後時間沒有其他車輛
      經過等語綦詳（見本院98年度交易字第73號卷第47-49、
      第51頁），互核原告前後證述有關事故發生時行車時向，
      其所騎乘機車遭碰撞之位置，車子式樣、顏色，均屬一致
      ，參以原告所騎乘機車雖因遭受碰撞，而人、車均倒臥在
      路邊，然意識仍屬清醒，亦有行政院衛生署新竹醫院所檢
      送之新竹市消防局救護紀錄表在卷可憑（見同上一審卷第
      22頁）。
    ２再被告乙○○於97年12月31日早上某時，駕駛被告威賞企
      業有限公司（下稱威賞公司）所有之車號4192-RU號自用
      小貨車，載送貨物前往公司位於新竹市各門市部，於97年
      12月31日10時35分許，行經新竹市○○街33號前之事實，
      已據被告乙○○於刑事案件審理時供認不諱，核與證人丙
      ○○於警詢時證稱：被告乙○○是威賞公司員工，自97年
      12月10日起僱用至97年12月31日止。被告乙○○於97年12
      月31日由公司派遣駕駛公司所有車號4192-RU號自用小貨
      車送貨到新竹市各個營業門市部等語相符（見同上偵卷第
      12-15頁），顯見車禍係發生於被告執行其業務行為中甚
      明。
    ３又觀諸偵查卷附監視錄影翻拍畫面所示（見同上偵卷第30
      頁），畫面顯示本件事故發生前時間約為97年12月31日10
      時31分許，事故發生路段路面未劃有分向標線，事故發生
      前，被告乙○○所駕駛自用小貨車緊跟在原告所騎乘機車
      後方等情，及參諸原告於原審審理時證稱：伊騎駛在集賢
      街到伊人車倒地期間，並未遭後方車輛鳴按喇叭，亦不知
      道後方有被告乙○○駕駛之自小貨車等語（見同上一審卷
      第51頁）；被告乙○○則於原審自承其所駕駛之自小貨車
      轉入集賢街到超越前方原告所騎乘機車，均未鳴按喇叭等
      語（見同上一審卷第60頁），顯見車禍發生應係被告乙○
      ○於97年12月31日10時35分許，駕駛威賞公司所有之車牌
      號碼4192-RU號自用小貨車，載送貨物前往公司位於新竹
      市各門市部，於同日10時35分許，行經新竹市○○街33號
      前時，於未經前車允讓或靠邊慢行，仍自後方超越前方原
      告騎乘騎乘車號BXF-097號機車，被告乙○○所駕駛前開
      自小貨車右側車身因而擦撞原告騎乘機車之左側後照鏡，
      原告重心不穩，致人車倒地受傷之事實，應堪認定。
    ４至新竹市警察局鑑識課於98年4月2日就被告乙○○所駕駛
      車牌號碼4192-RU號自用小貨車、原告所騎乘車牌號碼BXF
      -097號機車為勘驗，勘驗詰果為：車牌號碼4192-RU號自
      小貨車車體無明顯毀損、碰撞、擦撞痕跡情形，亦未發現
      有車牌號碼BXF-097號機車車身油漆移轉之痕跡、前開自
      小貨車開關把手未發現擦撞痕跡；另車牌號碼BXF-097機
      車車體無明顯重大毀損、擦撞痕跡情形，左側後照鏡已修
      復換新，未發現明顯擦撞痕跡，車輛相對應高度未發現擦
      撞痕跡等語，有新竹市警察局98年4月9日竹市警鑑字第09
      80012602號函文及函附之肇事車輛勘查報告、照片附卷可
      憑（見同上偵卷第47-69頁）。惟原告所騎乘機車遭擦撞
      位置係在機車左後視鏡，已如前述，而依前開照片所示，
      機車站立左後視鏡高度離地面約115-122公分，該位置大
      約為當時被告所駕駛自用小貨車帆布車身位置，車禍發生
      既係因被告所騎乘之自用小貨車超車時，擦撞告訴人騎乘
      機車後視鏡，且被告於肇事後亦因為未察覺，而駕車離去
      ，足見當時擦撞力道應屬輕微。況機車本屬重心較不穩之
      交通工具，在行駛中，可能因輕微碰撞即造成人車倒地，
      則前開機車雖於勘驗時均未發現兩車撞擊痕跡，依前揭說
      明，前開勘驗結果，尚難採為有利於被告乙○○之認定。
    ５本件刑案偵查中，檢察官將本案送請臺灣省竹苗區車輛行
      車事故鑑定委員會鑑定肇事責任，經該鑑定委員會以卷附
      現有跡證尚難認定兩車有無接觸、何處碰撞不詳，而無法
      鑑定，固有臺灣省竹苗區車輛行車事故鑑定委員會98年8
      月3日竹苗鑑980343字第0985302186號函在卷可參（見同
      上偵查卷第88頁）。惟事故發生時可能因擦撞力道輕微，
      導致兩車車身並未留下擦撞之痕跡，以供鑑定委員會判斷
      肇事因素，而無從鑑定，故難採為有利於被告乙○○之認
      定。
    ６綜上所述，被告乙○○97年12月31日早上某時，駕駛被告
      威賞公司所有之車號4192-RU號自用小貨車，載送貨物前
      往公司位於新竹市各門市部，於同日10時35分許，行經新
      竹市○○街33號前時，適有原告騎乘車號BXF-097號機車
      在前方直行，被告乙○○未經前車允讓或靠邊慢行，且未
      與前車保持安全間隔，以其所駕駛前開自用小貨車自後方
      超越前方由原告騎乘機車時，該自小貨車右側車身不慎擦
      撞原告騎乘機車之左側後照鏡，原告因重心不穩而人車倒
      地受傷等情，堪以認定。
（二）按因故意或過失，不法侵害他人之權利者，負損害賠償責
      任；受僱人因執行職務，不法侵害他人之權利者，由僱用
      人與行為人連帶負損害賠償責任；不法侵害他人之身體或
      健康者，對於被害人因此喪失或減少勞動能力，或增加生
      活上之需要時，應負損害賠償責任；不法侵害他人之身體
      、健康、名譽、自由、信用、隱私、貞操或不法侵害其他
      人格法益而情節重大者，被害人雖非財產上之損害，亦得
      請求賠償相當之金額，民法第184條第1項前段、第188條
      第1項前段、第193條第1項及第195條第1項分別定有明文
      。被告乙○○駕駛自用小貨車，於未經前車允讓或靠邊慢
      行，且疏未注意與前車保持安全間隔，而自後方超越前方
      由原告騎乘之機車，致所駕駛之自小貨車右側車身不慎擦
      撞原告騎乘機車之左側後照鏡，原告因而重心不穩人車倒
      地受傷，乃過失不法侵害原告之身體、健康，自構成侵權
      行為，應對原告負損害賠償責任；而被告乙○○為被告威
      賞公司之受僱人，為兩造所不爭執，則原告依侵權行為法
      律關係，請求被告連帶負損害賠償之責，於法有據。爰就
      兩造爭執之項目、金額，審酌如下：
    １醫療費用8,262元：
      原告主張因本件車禍於行政院衛生署新竹醫院已支出必要
      之醫療費用，合計8,262元，業據提出醫療費用收據為憑
      ，且為被告所不爭執，亦為因被告侵權行為所增加之生活
      生需要，應予准許。
    ２看護費用100,100元：
      原告主張其因受傷而接受手術，行動不便，故需由專人全
      日看護13日，半日看護78日，爰請求114,000元之看護費
      用（計算式：（2,200×13）＋ (1,100×78)＝114,400）
      ，然為被告所否認，以原告未提出看護費收據，不足以證
      明確有看護必要等語置辯。查原告因本件車禍致受有胸部
      挫傷合併右側第四至第八肋骨骨折、右手背及右腳大拇趾
      擦傷等傷害；且原告係於97年12月31日上午11時7分因車
      禍被救護車送至行政院衛生署新竹醫院急診掛號，於留院
      觀察至當日下午3時15分病狀緩解後離院，惟98年1月7日
      又至該醫院門診追蹤後住院，診斷為右側第四至八肋骨骨
      折，應為之前97年12月31日急診之延續，98年1月7日住院
      其受傷機轉為97年12月31日之延續等情，有行政院衛生署
      新竹醫院診斷證明書、該院99年1月20日新醫歷字第09900
      00336號函及函附之病歷資料可憑（見同上偵卷第17頁、
      同上一審刑案卷第19-40頁）；且經本院向行政院衛生署
      新竹醫院函查覆以「甲○○主訴車禍曾於97年12月31日至
      本院急診接受檢查及藥物治療當日離院，因持續胸痛於98
      年1月7日本院胸腔外科門診求診，胸部X光可見右側第四
      至第八肋骨骨折、右手背及右腳大趾擦傷等傷害，當日
      住院接受物理治療，病人肋骨骨折未合併血胸或氣胸，病
      人可以自行走動生活自理，98年1月12日出院，3個月不宜
      提重物或劇烈運動。病人住院期間，由家屬陪伴照顧日常
      生活起居」，有該醫院99年7月26日新醫歷字第099000484
      0號函在卷可稽，由此可知，原告雖可以自行走動生活自
      理，惟亦因受有右側第四至第八肋骨骨折之嚴重傷勢，須
      由家屬陪伴照顧日常生活起居，且3個月不宜提重物或劇
      烈運動，本院審酌原告尚可自行走動生活自理，縱須人看
      護亦僅須半日看護即為已足，而其看護期間，依醫院上開
      回函所示應以3個月為適當，即自97年12月31日本件車禍
      發生日起至98年3月31日止之91日。又原告雖係委由家人
      負責照護，而非委請專業看護，惟按親屬代為照顧被害人
      之起居，固係基於親情，但親屬看護所付出之勞力並非不
      能評價為金錢，雖因二者身分關係而免除被害人之支付義
      務，惟此種基於身分關係之恩惠，自不能加惠於加害人，
      故由親屬看護時雖無現實看護費之支付，仍應認被害人受
      有相當於看護費之損害，得向上訴人請求賠償，始符公平
      原則（最高法院94年度台上字第1543號判決意旨參照），
      是原告於必需由專人照護之91日期間，雖係委由其家人代
      為照顧，然此部分仍得請求被告賠償相當於看護費之損害
      ，而原告請求之半日看護費用以1,100元計算，並未超逾
      衛生署新竹醫院99年7月26日新醫歷字第0990004840號函
      覆之1,200元標準，而符一般行情，應屬可採，故原告應
      得請求被告賠償看護費用100,100元（1,100×91＝100,10
      0）。
    ３慰撫金80,000元：
      查原告因本件車禍，受有上述傷勢，衡情自受有肉體及精
      神上相當之痛苦，參酌原告現年72歲，高工畢業，目前無
      業，被告乙○○現年41歲，高中畢業，受僱於威賞公司，
      惟該公司已於99年2月20日停業，原告及被告乙○○兩人
      家庭均屬小康，本院綜酌原告所受傷害程度、車禍迄今已
      逾1年8月尚未獲被告賠償、兩造身分、地位、經濟狀況等
      一切情狀，認原告請求慰撫金90,000元，稍嫌過高，應予
      酌減為80,000元，較為妥適；逾此數額之請求，則不應准
      許。
（三）末按，給付無確定期限者，債務人於債權人得請求給付時
      ，經其催告而未為給付，自受催告時起，負遲延責任。其
      經債權人起訴而送達訴狀，或依督促程序送達支付命令，
      或為其他相類之行為者，與催告有同一之效力；遲延之債
      務，以支付金錢為標的者，債權人得請求依法定利率計算
      之遲延利息，民法第229條第2項、第233第1項前段分別定
      有明文。從而，原告依侵權行為法律關係，請求被告連帶
      賠償原告188,362元，及自刑事附帶民事起訴狀繕本送達
      被告之翌日即被告乙○○自98年10月7日，被告威賞公司
      自98年10月22日起，均至清償日止，按週年利率百分之5
      計算之法定遲延利息，為有理由，應予准許。逾上開範圍
      之請求，為無理由，應予駁回。
四、按所命給付之金額或價額未逾新臺幣50萬元之判決，法院應
    依職權宣告假執行，民事訴訟法第389條第1項第5款定有明
    文。本件為所命給付之金額未逾50萬元之判決，本院爰依前
    開條文之規定，就原告勝訴部分依職權為假執行之宣告。
五、本件判決基礎已臻明確，兩造其餘攻防方法及訴訟資料經本
    院審酌後，核與判決不生影響，無逐一論駁之必要，併此敘
    明。
六、據上論結，本件原告之訴為一部有理由，一部無理由，依民
    事訴訟法第79條、第85條第2項、第389條第1項第5款，判決
    如主文。
中    華    民    國    99    年    8     月    31    日
                  新竹簡易庭    法  官    吳靜怡
以上正本係照原本作成。
如對本判決上訴，須於判決送達後20日內向本院提出上訴狀（須
按他造當事人之人數附繕本）。
如委任律師提起上訴者，應一併繳納上訴審裁判費。
中    華    民    國    99    年    8     月    31    日
                                書記官    周育瑜

司法院資訊處製作；財團法人民間司法改革基金會備份。
